---
title: "Zaufanie społeczne i gotowość do kooperacji — analiza danych World Values Survey"
subtitle: "Projekt zaliczeniowy z przedmiotu Metody Probabilistyczne"
author:
  - "Mykyta Tolstykh (nr indeksu: 44094)"
  - "Danyil Fiut (nr indeksu: 48991)"
date: "`r format(Sys.Date(), '%d.%m.%Y')`"
output:
  html_document:
    toc: true
    toc_float: true
    toc_depth: 3
    number_sections: true
    theme: cosmo
    highlight: tango
    code_folding: show
    df_print: paged
---

```{r setup, include=FALSE}
knitr::opts_chunk$set(
  echo = TRUE,
  warning = FALSE,
  message = FALSE,
  fig.width = 8,
  fig.height = 5,
  fig.align = "center"
)

library(data.table)
library(ggplot2)
library(moments)
library(ggcorrplot)
library(broom)
library(car)
library(knitr)
```

# CZĘŚĆ I — Metryczka i opis danych

## 1.1. Skład grupy i podział prac

```{r podzial-prac, echo=FALSE}
podzial <- data.table(
  `Członek grupy` = c("Mykyta Tolstykh", "Danyil Fiut"),
  `Nr indeksu`    = c("44094", "48991"),
  `Zakres odpowiedzialności` = c(
    "Przygotowanie danych (Część I), statystyki opisowe (Część II), analiza korelacji (Część V.1), montaż raportu",
    "Analiza prawdopodobieństw (Część III), testowanie hipotez (Część IV), regresja liniowa (Część V.2), wnioski końcowe"
  )
)
kable(podzial, caption = "Tabela 1. Podział prac w grupie")
```

## 1.2. Cel badania

**Problem badawczy:** *Jakie czynniki demograficzne i kulturowe determinują skłonność jednostek do kooperatywnego zachowania w społeczeństwie?*

Badanie łączy perspektywę socjologiczną (zaufanie społeczne, kapitał społeczny) z aparatem teorii gier (klasyczny dylemat więźnia, problem „pasażera na gapę"). Pytania ankietowe World Values Survey o zaufanie do innych ludzi oraz o usprawiedliwianie zachowań typu free-rider traktujemy jako **behawioralne wskaźniki** gotowości do kooperacji w realnych dylematach społecznych.

## 1.3. Źródło danych

- **Nazwa:** World Values Survey, Wave 7 (2017–2022)
- **Wersja:** v6.0
- **Źródło:** https://www.worldvaluessurvey.org/WVSDocumentationWV7.jsp
- **Format pliku:** CSV (`WVS_Cross-National_Wave_7_csv_v6_0.csv`, ~182 MB)
- **Liczba obserwacji w surowym pliku:** ~97 220 respondentów z 66 krajów
- **Liczba zmiennych w surowym pliku:** 613

## 1.4. Wczytanie i wstępne czyszczenie danych

```{r wczytaj-dane}
sciezka <- "data/WVS_Cross-National_Wave_7_csv_v6_0.csv"
raw <- fread(sciezka)

cat("Wymiary surowego zbioru:", dim(raw)[1], "wierszy x", dim(raw)[2], "kolumn\n")
```

```{r wybierz-zmienne}
dt <- raw[, .(
  trust       = Q57,
  cheat_taxes = Q180,
  cheat_fare  = Q177,
  happiness   = Q46,
  life_sat    = Q49,
  income      = Q288,
  age         = Q262,
  sex         = Q260,
  education   = Q275,
  country     = B_COUNTRY,
  religion    = Q6,
  politics    = Q240
)]

# Wartości ujemne w WVS = brak odpowiedzi — zamieniamy na NA
dt[dt < 0] <- NA
dt <- na.omit(dt)

# Rekodowanie zmiennych jakościowych
dt[, trust := ifelse(trust == 1, 1L, 0L)]
dt[, sex   := factor(sex, levels = c(1, 2), labels = c("Mężczyzna", "Kobieta"))]
dt[, education := factor(education,
                         levels = 0:8,
                         labels = c("Brak", "Podstawowe niepełne", "Podstawowe",
                                    "Gimnazjalne", "Średnie zawodowe", "Średnie",
                                    "Pomaturalne", "Licencjackie", "Magisterskie+"))]

cat("Wymiary po czyszczeniu:", dim(dt)[1], "wierszy x", dim(dt)[2], "kolumn\n")
```

## 1.5. Opis zmiennych

```{r opis-zmiennych, echo=FALSE}
opis <- data.table(
  Zmienna = c("trust", "cheat_taxes", "cheat_fare", "happiness", "life_sat",
              "income", "age", "sex", "education", "country", "religion", "politics"),
  `Kod WVS` = c("Q57", "Q180", "Q177", "Q46", "Q49", "Q288", "Q262", "Q260",
                "Q275", "B_COUNTRY", "Q6", "Q240"),
  Opis = c(
    "Zaufanie do większości ludzi (0 = nie ufa, 1 = ufa)",
    "Usprawiedliwianie uchylania się od podatków (1–10)",
    "Usprawiedliwianie jazdy bez biletu (1–10)",
    "Poziom szczęścia (1 = bardzo szczęśliwy, 4 = wcale)",
    "Zadowolenie z życia (1–10)",
    "Decyl dochodu (1 = najniższy, 10 = najwyższy)",
    "Wiek respondenta",
    "Płeć (1 = M, 2 = K)",
    "Najwyższy ukończony poziom wykształcenia",
    "Kod kraju",
    "Znaczenie religii (1 = bardzo ważna, 4 = nieważna)",
    "Poglądy polityczne (1 = lewica, 10 = prawica)"
  ),
  Typ = c("binarna", "ilościowa", "ilościowa", "porządkowa", "ilościowa",
          "porządkowa", "ilościowa", "jakościowa", "jakościowa",
          "jakościowa", "porządkowa", "ilościowa")
)
kable(opis, caption = "Tabela 2. Wybrane zmienne — opis i typ")
```

---

# CZĘŚĆ II — Parametry i rozkłady (analiza jednowymiarowa)

**Cel:** Opisać kluczową zmienną ilościową (`life_sat`) za pomocą statystyk położenia i kształtu oraz dopasować do niej rozkład teoretyczny.

## 2.1. Statystyki opisowe

```{r statystyki-opisowe}
stats <- dt[, .(
  Srednia            = round(mean(life_sat), 3),
  Mediana            = round(median(life_sat), 3),
  Odch_std           = round(sd(life_sat), 3),
  Wsp_zmiennosci     = round(sd(life_sat) / mean(life_sat), 3),
  Skosnosc           = round(skewness(life_sat), 3),
  Kurtoza            = round(kurtosis(life_sat), 3),
  Min                = min(life_sat),
  Max                = max(life_sat),
  N                  = .N
)]
kable(stats, caption = "Tabela 3. Statystyki opisowe zmiennej `life_sat`")
```

**Interpretacja statystyk:**

Zmienna `life_sat` mierzy zadowolenie z życia w skali 1–10. Na podstawie powyższych wyników:

- **Średnia vs mediana:** jeśli wartości są zbliżone, rozkład jest w przybliżeniu symetryczny; większa różnica wskazuje na asymetrię.
- **Skośność:** wartość ujemna oznacza ogon rozkładu w lewą stronę (więcej respondentów jest zadowolonych); wartość dodatnia — ogon w prawo.
- **Kurtoza:** wartość powyżej 3 świadczy o bardziej spiczastym rozkładzie niż normalny (leptokurtyczny); poniżej 3 — bardziej spłaszczonym (platykurtyczny).
- **Współczynnik zmienności:** informuje o względnym zróżnicowaniu odpowiedzi w stosunku do średniej.

## 2.2. Histogram z dopasowaną krzywą rozkładu normalnego

```{r histogram-rozklad, fig.cap="Rysunek 1. Rozkład zadowolenia z życia z nałożoną krzywą normalną"}
m <- mean(dt$life_sat)
s <- sd(dt$life_sat)

ggplot(dt, aes(x = life_sat)) +
  geom_histogram(aes(y = after_stat(density)),
                 bins = 10, fill = "steelblue", color = "white", alpha = 0.8) +
  stat_function(fun = dnorm,
                args = list(mean = m, sd = s),
                color = "red", linewidth = 1.2) +
  scale_x_continuous(breaks = 1:10) +
  labs(
    title = "Rozkład zadowolenia z życia z nałożoną krzywą normalną",
    subtitle = paste0("N = ", nrow(dt),
                      " | Średnia = ", round(m, 2),
                      " | SD = ", round(s, 2)),
    x = "Zadowolenie z życia (1 = całkowicie niezadowolony, 10 = całkowicie zadowolony)",
    y = "Gęstość",
    caption = "Czerwona linia = krzywa rozkładu normalnego N(μ, σ²)"
  ) +
  theme_minimal(base_size = 13) +
  theme(plot.title = element_text(hjust = 0.5),
        plot.subtitle = element_text(hjust = 0.5))
```

## 2.3. Wniosek — dobór modelu rozkładu

```{r wniosek-rozklad, echo=FALSE}
m_val <- mean(dt$life_sat)
med_val <- median(dt$life_sat)
sk_val <- skewness(dt$life_sat)
ku_val <- kurtosis(dt$life_sat)

cat("Średnia:", round(m_val, 3), "| Mediana:", round(med_val, 3),
    "| Różnica:", round(m_val - med_val, 3), "\n")
cat("Skośność:", round(sk_val, 3), "\n")
cat("Kurtoza:", round(ku_val, 3), "(dla rozkładu normalnego = 3)\n")
```

**Ocena dopasowania:**

- Różnica między średnią a medianą jest `r ifelse(abs(m_val - med_val) < 0.3, "mała (< 0.3)", "wyraźna")`, co wskazuje na `r ifelse(abs(m_val - med_val) < 0.3, "w przybliżeniu symetryczny", "asymetryczny")` rozkład.
- Skośność wynosi `r round(sk_val, 3)`: `r ifelse(sk_val < -0.5, "wyraźna asymetria lewostronna — ogon w kierunku niskich wartości", ifelse(sk_val > 0.5, "wyraźna asymetria prawostronna — ogon w kierunku wysokich wartości", "rozkład jest w przybliżeniu symetryczny"))`.
- Kurtoza wynosi `r round(ku_val, 3)` (dla rozkładu normalnego = 3): rozkład jest `r ifelse(ku_val > 3, "bardziej spiczasty niż normalny (leptokurtyczny)", "bardziej spłaszczony niż normalny (platykurtyczny)")`.
- Wizualnie histogram `r ifelse(abs(sk_val) < 0.5 & abs(ku_val - 3) < 1, "dobrze pasuje do nałożonej krzywej normalnej", "odbiega od krzywej normalnej")`.

**Wniosek:** Biorąc pod uwagę dużą liczebność próby (N > 30 000), możemy oprzeć się na centralnym twierdzeniu granicznym i korzystać z testów parametrycznych. Rozkład `r ifelse(abs(sk_val) < 0.5, "jest w przybliżeniu normalny", "wykazuje pewną asymetrię, jednak przy dużej próbie testy parametryczne są odporne na takie odchylenia")`.

---

# CZĘŚĆ III — Prawdopodobieństwo i zmienne dwuwymiarowe

*Ta część zostanie uzupełniona przez Danyila Fiuta.*

---

# CZĘŚĆ IV — Wnioskowanie statystyczne (estymacja i hipotezy)

*Ta część zostanie uzupełniona przez Danyila Fiuta.*

---

# CZĘŚĆ V — Relacje i przewidywanie (korelacja i regresja)

## 5.1. Macierz korelacji

```{r macierz-korelacji, fig.cap="Rysunek 2. Macierz korelacji zmiennych ilościowych"}
zmienne_num <- dt[, .(life_sat, cheat_taxes, cheat_fare, age,
                       income, religion, politics, happiness, trust)]
cor_mat <- cor(zmienne_num, use = "complete.obs")

ggcorrplot(cor_mat,
           lab = TRUE, lab_size = 3,
           type = "lower",
           colors = c("#6D9EC1", "white", "#E46726"),
           title = "Macierz korelacji zmiennych ilościowych") +
  theme(plot.title = element_text(hjust = 0.5))
```

```{r test-korelacji}
cat("=== Korelacja life_sat ~ happiness ===\n")
print(cor.test(dt$life_sat, dt$happiness))

cat("\n=== Korelacja life_sat ~ income ===\n")
print(cor.test(dt$life_sat, dt$income))
```

**Interpretacja:** Najsilniejszą korelację z `life_sat` wykazuje `happiness` (r = -0.435, p < 2e-16) — znak ujemny wynika z odwróconej skali szczęścia (1 = bardzo szczęśliwy). Druga istotna korelacja to `income` (r = 0.201, p < 2e-16) — wyższy dochód wiąże się z wyższym zadowoleniem z życia. Obie korelacje są statystycznie istotne przy α = 0.05.

## 5.2. Regresja liniowa

*Ta część zostanie uzupełniona przez Danyila Fiuta.*

---

# PODSUMOWANIE I WNIOSKI

*Ta część zostanie uzupełniona przez Danyila Fiuta.*

---

*Raport wygenerowany w R Markdown — `r format(Sys.time(), '%Y-%m-%d %H:%M')`*
