---
title: "Zaufanie społeczne i gotowość do kooperacji — analiza danych World Values Survey"
subtitle: "Projekt zaliczeniowy z przedmiotu Metody Probabilistyczne"
author:
  - "Imię Nazwisko 1 (nr indeksu: XXXXXX)"
  - "Imię Nazwisko 2 (nr indeksu: XXXXXX)"
date: "`r format(Sys.Date(), '%d.%m.%Y')`"
output:
  html_document:
    toc: true
    toc_float: true
    toc_depth: 3
    number_sections: true
    theme: cosmo
    highlight: tango
    code_folding: show
    df_print: paged
---

```{r setup, include=FALSE}
knitr::opts_chunk$set(
  echo = TRUE,
  warning = FALSE,
  message = FALSE,
  fig.width = 8,
  fig.height = 5,
  fig.align = "center"
)

# Wczytanie wymaganych pakietów
library(data.table)   # przetwarzanie danych (wymagane przez prowadzącego)
library(ggplot2)      # wizualizacja (wymagane przez prowadzącego)
library(moments)      # skośność i kurtoza
library(ggcorrplot)   # mapa cieplna korelacji
library(broom)        # czytelne wyniki modeli
library(car)          # test Levene'a
library(knitr)        # formatowanie tabel
```

# CZĘŚĆ I — Metryczka i opis danych

## 1.1. Skład grupy i podział prac

```{r podzial-prac, echo=FALSE}
podzial <- data.table(
  `Członek grupy` = c("Imię Nazwisko 1", "Imię Nazwisko 2"),
  `Nr indeksu`    = c("XXXXXX", "XXXXXX"),
  `Zakres odpowiedzialności` = c(
    "Przygotowanie danych, statystyki opisowe (Część II), analiza korelacji (Część V.1), montaż raportu",
    "Analiza prawdopodobieństw (Część III), testowanie hipotez (Część IV), regresja liniowa (Część V.2), wnioski końcowe"
  )
)
kable(podzial, caption = "Tabela 1. Podział prac w grupie")
```

## 1.2. Cel badania

**Problem badawczy:** *Jakie czynniki demograficzne i kulturowe determinują skłonność jednostek do
kooperatywnego zachowania w społeczeństwie?*

Badanie łączy perspektywę socjologiczną (zaufanie społeczne, kapitał społeczny) z aparatem teorii gier
(klasyczny dylemat więźnia, problem „pasażera na gapę"). Pytania ankietowe World Values Survey o
zaufanie do innych ludzi oraz o usprawiedliwianie zachowań typu free-rider (jazda bez biletu, unikanie
podatków) traktujemy jako **behawioralne wskaźniki** gotowości do kooperacji w realnych dylematach
społecznych.

## 1.3. Źródło danych

- **Nazwa:** World Values Survey, Wave 7 (2017–2022)
- **Wersja:** v6.0
- **Źródło:** https://www.worldvaluessurvey.org/WVSDocumentationWV7.jsp
- **Format pliku:** CSV (`WVS_Cross-National_Wave_7_csv_v6_0.csv`, ~182 MB)
- **Liczba obserwacji w surowym pliku:** 97 220 respondentów z 66 krajów
- **Liczba zmiennych w surowym pliku:** 613

## 1.4. Wczytanie i wstępne czyszczenie danych

```{r wczytaj-dane}
# Wczytanie pełnego zbioru z pliku CSV
sciezka <- "data/WVS_Cross-National_Wave_7_csv_v6_0.csv"
raw <- fread(sciezka)

cat("Wymiary surowego zbioru:", dim(raw)[1], "wierszy ×", dim(raw)[2], "kolumn\n")
```

```{r wybierz-zmienne}
# Wybór 12 zmiennych istotnych dla naszego badania
dt <- raw[, .(
  trust       = Q57,      # zaufanie do większości ludzi (1 = tak, 2 = ostrożność)
  cheat_taxes = Q180,     # czy uchylanie się od podatków jest usprawiedliwione (1–10)
  cheat_fare  = Q177,     # czy jazda bez biletu jest usprawiedliwiona (1–10)
  happiness   = Q46,      # poziom szczęścia (1–4)
  life_sat    = Q49,      # zadowolenie z życia (1–10)
  income      = Q288,     # decyl dochodu (1–10)
  age         = Q262,     # wiek
  sex         = Q260,     # płeć (1 = M, 2 = K)
  education   = Q275,     # poziom wykształcenia (0–8)
  country     = B_COUNTRY,# kod kraju
  religion    = Q6,       # znaczenie religii (1–4)
  politics    = Q240      # poglądy polityczne lewo–prawo (1–10)
)]

# W WVS wartości ujemne (-1, -2, -4, -5) oznaczają "brak odpowiedzi" / "nie wiem"
# Zamieniamy je na NA i usuwamy wiersze z brakami
dt[dt < 0] <- NA
dt <- na.omit(dt)

# Rekodowanie zmiennych
dt[, trust := ifelse(trust == 1, 1L, 0L)]      # 1 = ufa, 0 = nie ufa
dt[, sex   := factor(sex, levels = c(1, 2), labels = c("Mężczyzna", "Kobieta"))]
dt[, education := factor(education,
                         levels = 0:8,
                         labels = c("Brak", "Podstawowe niepełne", "Podstawowe",
                                    "Gimnazjalne", "Średnie zawodowe", "Średnie",
                                    "Pomaturalne", "Licencjackie", "Magisterskie+"))]

cat("Wymiary po czyszczeniu:", dim(dt)[1], "wierszy ×", dim(dt)[2], "kolumn\n")
```

## 1.5. Opis zmiennych

```{r opis-zmiennych, echo=FALSE}
opis <- data.table(
  Zmienna = c("trust", "cheat_taxes", "cheat_fare", "happiness", "life_sat",
              "income", "age", "sex", "education", "country", "religion", "politics"),
  Kod_WVS = c("Q57", "Q180", "Q177", "Q46", "Q49", "Q288", "Q262", "Q260",
              "Q275", "B_COUNTRY", "Q6", "Q240"),
  Opis = c(
    "Zaufanie do większości ludzi (0 = nie ufa, 1 = ufa)",
    "Usprawiedliwianie uchylania się od podatków (1–10)",
    "Usprawiedliwianie jazdy bez biletu (1–10)",
    "Poziom szczęścia (1 = bardzo szczęśliwy, 4 = wcale)",
    "Zadowolenie z życia (1 = całkowicie niezadowolony, 10 = całkowicie zadowolony)",
    "Decyl dochodu gospodarstwa domowego (1 = najniższy, 10 = najwyższy)",
    "Wiek respondenta",
    "Płeć",
    "Najwyższy ukończony poziom wykształcenia",
    "Kraj zamieszkania (kod numeryczny)",
    "Znaczenie religii w życiu (1 = bardzo ważna, 4 = nieważna)",
    "Poglądy polityczne (1 = lewica, 10 = prawica)"
  ),
  Typ = c("binarna", "ilościowa", "ilościowa", "porządkowa", "ilościowa",
          "porządkowa", "ilościowa", "jakościowa", "jakościowa",
          "jakościowa", "porządkowa", "ilościowa")
)
kable(opis, caption = "Tabela 2. Wybrane zmienne — opis i typ")
```

---

# CZĘŚĆ II — Parametry i rozkłady (analiza jednowymiarowa)

**Cel:** Opisać kluczową zmienną ilościową za pomocą statystyk położenia i kształtu oraz dopasować do
niej rozkład teoretyczny.

**Wybrana zmienna kluczowa:** `life_sat` — zadowolenie z życia (skala 1–10).

## 2.1. Statystyki opisowe

```{r statystyki-opisowe}
stats <- dt[, .(
  Średnia          = mean(life_sat),
  Mediana          = median(life_sat),
  `Odch. std.`     = sd(life_sat),
  `Wsp. zmienności` = sd(life_sat) / mean(life_sat),
  Skośność         = skewness(life_sat),
  Kurtoza          = kurtosis(life_sat),
  Min              = min(life_sat),
  Max              = max(life_sat),
  N                = .N
)]
kable(stats, digits = 3, caption = "Tabela 3. Statystyki opisowe zmiennej `life_sat`")
```

**Interpretacja:**

- TODO: porównaj średnią z medianą — jeśli są bliskie, rozkład jest w przybliżeniu symetryczny
- TODO: skomentuj skośność (>0 → ogon w prawo; <0 → ogon w lewo)
- TODO: skomentuj kurtozę (>3 → rozkład bardziej spiczasty niż normalny; <3 → bardziej spłaszczony)

## 2.2. Histogram z dopasowaną krzywą rozkładu

```{r histogram-rozklad}
ggplot(dt, aes(x = life_sat)) +
  geom_histogram(aes(y = after_stat(density)),
                 bins = 10, fill = "steelblue", color = "white", alpha = 0.8) +
  stat_function(fun = dnorm,
                args = list(mean = mean(dt$life_sat), sd = sd(dt$life_sat)),
                color = "red", linewidth = 1.2) +
  labs(
    title = "Rozkład zadowolenia z życia z nałożoną krzywą normalną",
    subtitle = paste("N =", nrow(dt)),
    x = "Zadowolenie z życia (1–10)",
    y = "Gęstość"
  ) +
  theme_minimal()
```

## 2.3. Wniosek (Część II)

TODO: Uzasadnij wybór modelu rozkładu, odnosząc się do:

- różnicy między średnią a medianą,
- wartości skośności,
- wartości kurtozy,
- wizualnej zgodności histogramu z dopasowaną krzywą.

---

# CZĘŚĆ III — Prawdopodobieństwo i zmienne dwuwymiarowe

**Cel:** Zdefiniować dwa zdarzenia, obliczyć prawdopodobieństwa warunkowe i sprawdzić niezależność.

## 3.1. Definicja zdarzeń

- **Zdarzenie A:** respondent ufa większości ludzi (`trust == 1`).
  *Interpretacja teoretyczno-grafowa:* wskaźnik gotowości do współpracy w klasycznym dylemacie więźnia.

- **Zdarzenie B:** respondent uważa, że jazda bez biletu **nigdy nie jest usprawiedliwiona**
  (`cheat_fare == 1`).
  *Interpretacja teoretyczno-grafowa:* odrzucenie strategii pasażera na gapę (free-rider problem).

## 3.2. Obliczenia prawdopodobieństw

```{r prawdopodobienstwa}
PA  <- dt[, mean(trust == 1)]
PB  <- dt[, mean(cheat_fare == 1)]
PAB <- dt[, mean(trust == 1 & cheat_fare == 1)]
PA_given_B <- PAB / PB
PB_given_A <- PAB / PA

prob_tab <- data.table(
  Wielkość = c("P(A) — ufa ludziom",
               "P(B) — nie usprawiedliwia jazdy bez biletu",
               "P(A ∩ B) — oba zdarzenia jednocześnie",
               "P(A | B) — ufa, gdy potępia gapowiczów",
               "P(B | A) — potępia gapowiczów, gdy ufa"),
  Wartość = c(PA, PB, PAB, PA_given_B, PB_given_A)
)
kable(prob_tab, digits = 4, caption = "Tabela 4. Prawdopodobieństwa zdarzeń A i B")
```

## 3.3. Sprawdzenie niezależności

```{r niezaleznosc}
# Test analityczny: P(A ∩ B) vs P(A)·P(B)
iloczyn <- PA * PB
cat("P(A ∩ B) =", round(PAB, 4), "\n")
cat("P(A)·P(B) =", round(iloczyn, 4), "\n")
cat("Różnica:  ", round(PAB - iloczyn, 4), "\n\n")

# Formalny test chi-kwadrat niezależności
tab <- table(dt$trust, dt$cheat_fare == 1)
dimnames(tab) <- list(Trust = c("Nie ufa", "Ufa"),
                      `Potępia gapowiczów` = c("Nie", "Tak"))
print(tab)
chisq.test(tab)
```

## 3.4. Wniosek (Część III)

TODO: Jeśli `P(A|B) > P(A)` → wśród osób potępiających jazdę bez biletu zaufanie jest częstsze niż w
populacji ogólnej → zdarzenia są dodatnio skorelowane → potwierdza istnienie „typu osobowości
kooperatywnej". Połącz z teorią gier: jednostka, która unika zachowania pasażera na gapę, jest też
bardziej skłonna do wyboru kooperacji w dylemacie więźnia.

---

# CZĘŚĆ IV — Wnioskowanie statystyczne (estymacja i hipotezy)

## 4.1. 95% Przedział ufności dla średniej zadowolenia z życia

```{r przedzial-ufnosci}
ci_test <- t.test(dt$life_sat, conf.level = 0.95)
cat("Średnia w próbie: ", round(mean(dt$life_sat), 3), "\n")
cat("95% przedział ufności: [",
    round(ci_test$conf.int[1], 3), ",",
    round(ci_test$conf.int[2], 3), "]\n")
```

**Interpretacja:** Z 95% pewnością prawdziwa średnia wartość zadowolenia z życia w populacji znajduje
się w powyższym przedziale.

## 4.2. Hipoteza H1 — różnica zadowolenia z życia między płciami

- **H₀:** średnia `life_sat` jest taka sama u kobiet i mężczyzn.
- **H₁:** średnie się różnią.
- **Test:** t-Studenta dla dwóch prób niezależnych.
- **Test nieparametryczny:** Wilcoxon (Mann-Whitney U).

```{r h1-plec-life-sat}
# Sprawdzenie założeń
# 1. Normalność — przy N > 5000 Shapiro-Wilka nie da się uruchomić;
#    polegamy na CTG (centralne twierdzenie graniczne).
# 2. Jednorodność wariancji — test Levene'a
leveneTest(life_sat ~ sex, data = dt)

# Test parametryczny
t_h1 <- t.test(life_sat ~ sex, data = dt)
print(t_h1)

# Test nieparametryczny (kontrola)
wilcox.test(life_sat ~ sex, data = dt)
```

**Wynik H1 — TODO:** *„Test t-Studenta wykazał istotną/nieistotną różnicę w średnim zadowoleniu z
życia między mężczyznami a kobietami, t(df)=…, p=…"*

## 4.3. Hipoteza H2 — zaufanie a poziom wykształcenia (ANOVA)

- **H₀:** odsetek osób ufających ludziom (`trust`) jest taki sam we wszystkich grupach wykształcenia.
- **Test:** ANOVA.
- **Test nieparametryczny:** Kruskal-Wallis.

```{r h2-zaufanie-edukacja}
anova_h2 <- aov(trust ~ education, data = dt)
summary(anova_h2)

kruskal.test(trust ~ education, data = dt)
```

**Wynik H2 — TODO**

## 4.4. Hipoteza H3 — tolerancja dla oszukiwania na podatkach a kraj

- **H₀:** średnia `cheat_taxes` jest taka sama we wszystkich krajach (wybranych do porównania).
- **Test:** ANOVA + Kruskal-Wallis.

```{r h3-cheat-kraj}
# Dla czytelności wybieramy 5 krajów (kody do uzupełnienia)
# Najczęstsze kody krajów w WVS Wave 7 sprawdzimy po wczytaniu danych
top_krajów <- dt[, .N, by = country][order(-N)][1:5, country]
dt_sub <- dt[country %in% top_krajów]
dt_sub[, country := factor(country)]

aov_h3 <- aov(cheat_taxes ~ country, data = dt_sub)
summary(aov_h3)

kruskal.test(cheat_taxes ~ country, data = dt_sub)
```

**Wynik H3 — TODO**

## 4.5. Hipoteza H4 — płeć vs zaufanie (Chi-kwadrat)

- **H₀:** płeć i zaufanie są niezależne.
- **Test:** Chi-kwadrat niezależności.

```{r h4-chi-plec-trust}
tab_h4 <- table(dt$sex, dt$trust)
dimnames(tab_h4)[[2]] <- c("Nie ufa", "Ufa")
print(tab_h4)
chisq.test(tab_h4)
```

**Wynik H4 — TODO**

## 4.6. Hipoteza H5 — religia vs tolerancja dla oszustwa (Chi-kwadrat)

- **H₀:** znaczenie religii i tolerancja dla uchylania się od podatków są niezależne.
- **Test:** Chi-kwadrat niezależności.

```{r h5-chi-religia-cheat}
# Rekodowanie cheat_taxes na kategorie
dt[, cheat_kat := cut(cheat_taxes,
                      breaks = c(0, 1, 4, 10),
                      labels = c("Nigdy", "Czasem", "Często"))]
dt[, religia_kat := factor(religion,
                           levels = 1:4,
                           labels = c("Bardzo ważna", "Ważna",
                                      "Mało ważna", "Nieważna"))]

tab_h5 <- table(dt$religia_kat, dt$cheat_kat)
print(tab_h5)
chisq.test(tab_h5)
```

**Wynik H5 — TODO**

## 4.7. Podsumowanie hipotez

```{r podsumowanie-hipotez, echo=FALSE}
# Tabelka wypełniana ręcznie po uruchomieniu wszystkich testów
podsumowanie <- data.table(
  Hipoteza = c("H1: płeć vs life_sat",
               "H2: wykształcenie vs trust",
               "H3: kraj vs cheat_taxes",
               "H4: płeć vs trust",
               "H5: religia vs cheat_taxes"),
  Test = c("t-Studenta + Wilcoxon", "ANOVA + Kruskal-Wallis",
           "ANOVA + Kruskal-Wallis", "Chi-kwadrat", "Chi-kwadrat"),
  `p-value` = c("…", "…", "…", "…", "…"),
  `Decyzja (α=0.05)` = c("…", "…", "…", "…", "…")
)
kable(podsumowanie, caption = "Tabela 5. Podsumowanie wyników testów hipotez")
```

---

# CZĘŚĆ V — Relacje i przewidywanie (korelacja i regresja)

## 5.1. Macierz korelacji

```{r macierz-korelacji}
zmienne_num <- dt[, .(life_sat, cheat_taxes, cheat_fare, age,
                       income, religion, politics, happiness, trust)]
cor_mat <- cor(zmienne_num, use = "complete.obs")

ggcorrplot(cor_mat,
           lab = TRUE,
           lab_size = 3,
           type = "lower",
           colors = c("#6D9EC1", "white", "#E46726"),
           title = "Macierz korelacji zmiennych ilościowych") +
  theme(plot.title = element_text(hjust = 0.5))
```

```{r test-korelacji}
# Test istotności dla najsilniejszej korelacji (przykład)
cor.test(dt$life_sat, dt$happiness)
cor.test(dt$life_sat, dt$income)
```

**Interpretacja:** TODO

## 5.2. Regresja liniowa: zadowolenie z życia jako funkcja zmiennych demograficznych

```{r model-regresji}
model <- lm(life_sat ~ age + sex + income + education + trust +
                       religion + politics + happiness,
            data = dt)
summary(model)
```

```{r tabela-modelu, echo=FALSE}
tidy(model) |> kable(digits = 4, caption = "Tabela 6. Współczynniki modelu regresji")
glance(model) |> kable(digits = 4, caption = "Tabela 7. Statystyki ogólne modelu")
```

## 5.3. Interpretacja modelu

TODO — omów:

- **R² i Adjusted R²** — jaki procent zmienności `life_sat` model wyjaśnia
- **F-statistic i p-value modelu** — czy model jako całość jest istotny
- **Współczynniki β** — kierunek i siła wpływu każdej zmiennej
- **Istotność poszczególnych predyktorów** (Pr(>|t|))
- **Praktyczne wnioski** — które czynniki najbardziej wpływają na zadowolenie z życia

---

# PODSUMOWANIE I WNIOSKI

## Główne ustalenia

TODO — zsyntetyzuj wyniki ze wszystkich części:

1. **Statystyki opisowe (Część II)** — jak wygląda rozkład zadowolenia z życia w badanej populacji?
2. **Prawdopodobieństwa (Część III)** — czy potwierdziła się hipoteza o istnieniu „typu kooperatywnego"?
3. **Hipotezy (Część IV)** — które różnice okazały się istotne, a które nie?
4. **Regresja (Część V)** — jakie zmienne najsilniej wyjaśniają zadowolenie z życia?

## Wnioski w kontekście teorii gier i socjologii

TODO — krótkie powiązanie wyników z literaturą teorii gier (dylemat więźnia, problem pasażera na gapę,
kapitał społeczny Putnama).

## Ograniczenia badania

- WVS to dane deklaratywne — odpowiedzi mogą nie odzwierciedlać rzeczywistych zachowań.
- Pytania o usprawiedliwianie oszustwa są **proxy** dla zachowań kooperatywnych, a nie ich bezpośrednim
  pomiarem.
- Próba ograniczona do krajów uczestniczących w Wave 7.
- Korelacja nie implikuje przyczynowości.

## Źródła

- Inglehart, R. et al. (2022). *World Values Survey: Round Seven — Country-Pooled Datafile v6.0*.
  Madrid, Spain & Vienna, Austria: JD Systems Institute & WVSA Secretariat.
  doi:10.14281/18241.24
- Capraro, V. (2018). Women are slightly more cooperative than men (in one-shot Prisoner's dilemma
  games played online). *arXiv:1805.08046*.
- Nowak, M. A. (2006). Five rules for the evolution of cooperation. *Science*, 314, 1560–1563.
- Putnam, R. D. (2000). *Bowling Alone: The Collapse and Revival of American Community*.

---

*Raport wygenerowany w R Markdown — `r format(Sys.time(), '%Y-%m-%d %H:%M')`*
